臺灣桃園地方法院民事判決
110年度簡上字第85號
上  訴  人  李玉美  

訴訟代理人  張柏威  
被  上訴人  簡竹佑  
訴訟代理人  丁美娟  
上列當事人間請求損害賠償事件，上訴人對於中華民國110年2月
5日本院桃園簡易庭109年度桃簡字第1362號判決提起上訴，本院
於110年12月16日辯論終結，判決如下：
    主  文
一、原判決關於駁回上訴人後開第二項之訴部分，暨訴訟費用之
    裁判均廢棄。 
二、上開廢棄部分，被上訴人應給付上訴人新臺幣柒仟捌佰捌拾
    貳元，及自民國一○八年九月十日起至清償日止，按週年利
    率百分之五計算之利息。　　
三、其餘上訴駁回。
四、第一、二審訴訟費用由被上訴人負擔百分之二，餘由上訴人
    負擔。　　
    事實及理由
壹、程序事項：
    按在第二審為訴之變更或追加，非經他造同意，不得為之；
    但擴張或減縮應受判決事項之聲明者，不在此限，民事訴訟
    法第446條第1項、第255條第1項第3款定有明文。本件上訴
    人原提起上訴請求被上訴人應給付上訴人新臺幣（下同）30
    萬0,987元及其利息，嗣於本院民國110年12月16日言詞辯論
    期日減縮其請求之金額為30萬元及其利息，揆諸上揭法律規
    定，應予准許。
貳、實體事項：
一、上訴人起訴主張：被上訴人於107年8月9日上午8時7分許，
    駕駛車牌號碼000-000號普通重型機車（下稱A車）沿桃園市
    八德區重慶街53巷往和平路方向行駛，行經桃園市○○區○○街
    00巷○○○路○○○○○號誌交岔路口時，本應注意車前狀況，並隨
    時採取必要安全措施，而依當時天氣晴、日間自然光線、柏
    油路面乾燥、無缺陷等情況，並無不能注意之情事，竟疏未
    注意及此，直行碰撞對向左轉搭載上訴人而由張朝倉騎乘之
    車牌號碼000-000號輕型機車（下稱B車），致上訴人及張朝
    倉人車倒地，上訴人因而受有右肋第10肋骨骨折、左頭頂挫
    傷併血腫、右膝挫擦傷、疑似常壓性水腦症等傷害（下稱系
    爭傷害）。上訴人因而支出醫療費用1萬6,587元、看護費6
    萬元、就醫交通費9,400元，復因系爭傷害致精神痛苦不已
    ，被上訴人應給付精神慰撫金21萬5,000元，爰依侵權行為
    法律關係提起本件訴訟等語，並於原審聲明：被上訴人應給
    付上訴人30萬0,987元，及自起訴狀繕本送達翌日起至清償
    日止，按週年利率5％計算之利息。
二、被上訴人則以：張朝倉為肇事主因而與有過失，其僅係肇事
    次因，上訴人所受疑似常壓性水腦症之傷害與本件車禍無關
    ，慰撫金金額過高等語，資為抗辯，並聲明：上訴人之訴駁
    回。
三、原審為上訴人全部敗訴之判決，上訴人不服提起上訴，並聲
    明：㈠原判決廢棄；㈡被上訴人應給付上訴人30萬元，及自起
    訴狀繕本送達翌日起至清償日止，按週年利率5％計算之利息
    。被上訴人則答辯聲明：上訴駁回。
四、本院之判斷：
　㈠被上訴人應就本件車禍負侵權行為之損害賠償責任，且其過
    失比例為20％。
　1.按「因故意或過失，不法侵害他人之權利者，負損害賠償責
    任」、「汽車、機車或其他非依軌道行駛之動力車輛，在使
    用中加損害於他人者，駕駛人應賠償因此所生之損害」，民
    法第184條第1項前段、第191條之2前段分別定有明文。次按
    「汽車行駛時，駕駛人應注意車前狀況，並隨時採取必要之
    安全措施」、「汽車行駛至交岔路口，轉彎車應讓直行車先
    行」，道路交通安全規則第94條第3項前段、第102條第1項
    第7款分別定有明文。
　2.經查，被上訴人駕駛A車行駛於道路上，自應負有前述「注
    意車前狀況，並隨時採取必要安全措施」之注意義務；而案
    發當時乃天氣晴、日間自然光線、柏油路面乾燥、無缺陷等
    情，有桃園市政府警察局八德分局道路交通事故調查報告表
    ㈠可參（見桃園地檢署108年度偵字第4155號卷，下稱偵字卷
    ，第16頁），足認並無不能注意之情事；然被上訴人於張朝
    倉駕駛B車於其前方左轉時，卻未能注意車前狀況並採取必
    要之安全措施，而與B車發生碰撞，其就本件車禍之發生確
    有過失甚明，且桃園市政府車輛行車事故鑑定會（下稱車鑑
    會）鑑定意見亦同此見解（見偵字卷第41至42頁），是被上
    訴人於第二審辯稱其無過失，尚非可採。
　3.而上訴人因本件車禍受有右肋第10肋骨骨折、左頭頂挫傷併
    血腫、右膝挫擦傷等傷害，有沙爾德聖保祿修女會醫療財團
    法人聖保祿醫院（下稱聖保祿醫院）107年8月9日診斷證明
    書為證（見偵字卷第14頁），且為被上訴人所不爭執（見本
    院卷第94頁），則被上訴人前述之過失行為與上訴人所受之
    上開傷害，堪認具相當因果關係，又被上訴人此部分之行為
    ，亦經本院刑事庭以109年度審交簡字第45號刑事簡易判決
    論處過失傷害罪確定，業經本院調閱該案卷宗核閱無訛，是
    被上訴人自應就上訴人因本件車禍所受之損害負侵權行為損
    害賠償責任，足堪認定。
　4.又本件車禍發生時，搭載上訴人之張朝倉乃未禮讓被上訴人
    直行之A車先行，即貿然左轉，導致本件車禍發生，是張朝
    倉就本件車禍亦應負「轉彎車未讓直行車先行」之過失責任
    。從而，就本件車禍之發生，張朝倉與被上訴人均有過失，
    本院審酌直行車具有優先路權，應認張朝倉為肇事主因，被
    上訴人為肇事次因，桃園市政府車輛行車事故鑑定會（下稱
    車鑑會）鑑定意見亦同此見解（見偵字卷第41至42頁），再
    參酌本件肇事情節、張朝倉與被上訴人過失內容等情，認被
    上訴人應負擔過失責任比例20％，張朝倉應負擔過失責任80％
    。綜上，被上訴人就其本件侵權行為所應負擔之過失責任比
    例為20％，亦堪認定。
　㈡上訴人所受疑似常壓性水腦症與被上訴人之侵權行為有相當
    因果關係。
　1.經查，上訴人107年8月9日於本件車禍受有「左頭頂挫傷併
    血腫」之傷害後，於107年11月15日又經診斷出受有「疑似
    常壓性水腦症」之傷害，有臺北榮民總醫院（下稱北榮醫院
    ）107年11月27日診斷證明書可參（見原審卷第59頁）。被
    上訴人雖否認該「疑似常壓性水腦症」與本件車禍具有因果
    關係云云，然依北榮醫院109年11月13日北總神字第1090005
    554號函所載：「腦部挫傷確實有可能造成創傷後水腦，發
    生時間自創傷後1周至超過12周皆有可能，且病徵可包括步
    態不穩、語言障礙、尿失禁等常壓性水症狀」等語（見原審
    卷第78頁反面），可知腦部挫傷確有可能引發常壓性水腦症
    。
　2.而北榮醫院雖以「病患之常壓性水腦症狀與107年8月9日之
    車禍雖然時序上可以符合，然聖保祿醫院記載之診斷書並無
    提及是否有腦部創傷」為由，而認無法判定上訴人之水腦症
    狀與車禍之因果關係，有上開函文可參（見原審卷第78頁反
    面）。然本院審酌：
　⑴上訴人在本件車禍發生前1年，除了曾於107年5月7日前往桃
    園市八德區衛生所領取高血壓藥物，以及曾於107年6月、7
    月間於中醫診所就診之紀錄外，並無其他就診紀錄，一直到
    107年8月9日本件車禍發生後，上訴人始出現頻繁就診之情
    況，且有定期前往北榮醫院就診等情，有上訴人案發前後一
    年之健保就醫紀錄可參（見本院個資卷），並經上訴人陳明
    在卷（見本院卷第127頁），可見上訴人於本件車禍發生前
    並無因常壓性水腦症之相關症狀而就醫之情形。
　⑵而從上訴人因本件車禍受有「左頭頂挫傷併血腫」傷害之事
    實，可知上訴人頭部於車禍發生時確有受到撞擊；再參以北
    榮醫院函文所載：「病患（指上訴人）於107年8月9日發生
    車禍且有頭部挫傷，且自車禍後開始出現健忘及急尿之現象
    」、「出院診斷為：2.因為3個月前的摩托車事故，疑似亞
    急性創傷性腦部受傷」等語（見原審卷第78頁及其反面），
    可知北榮醫院之出院診斷亦認為上訴人因本件車禍疑似受有
    腦部之傷害，且上訴人亦是在車禍後才出現常壓性水腦症之
    症狀，其常壓性水腦症狀出現之時序顯與本件車禍之發生相
    符。
　⑶從上可知，上訴人於本件車禍遭受頭部碰撞之事實，確有可
    能使腦部受傷，因而導致常壓性水腦症之發生，又上訴人所
    出現常壓性水腦症之症狀亦均是在本件車禍發生之後，且此
    情況乃符合腦部創傷所可能引發常壓性水腦症之時序及期間
    ，此外，並無事證足認上訴人於案發前即有出現疑似常壓性
    水腦症之症狀，綜合以上情節，堪認上訴人所受疑似常壓性
    水腦症之傷害，確是因本件車禍所造成，且兩者間亦具有相
    當因果關係甚明。　　
　㈢上訴人所得請請求被上訴人給付之金額為何；
  1.上訴人因本件車禍所受之損害為12萬5,987元。
  ⑴按判決書內應記載之事實，得引用第一審判決。又判決書內
    應記載之理由，如第二審關於攻擊或防禦方法之意見及法律
    上之意見，與第一審判決相同者，得引用之，民事訴訟法第
    454條第1項前段、第2項前段分別定有明文。此一規定，依
    同法第436條之1第3項，於簡易程序之第二審亦有準用。
  ⑵經查，就原審所認定上訴人因本件車禍受有醫藥費1萬6,587
    元、就醫交通費9,400元、看護費0元之損害乙節，為兩造所
    不爭執（見本院卷第95頁），本院之意見亦與原審判決相同
    ，爰逕引用原審判決所記載之理由，不另贅述。
　⑶至上訴人主張原審所認定精神慰撫金2萬元金額過低，並於第
    二審再請求另給付28萬元部分，本院認定如下：　
  ①按「不法侵害他人之身體、健康、名譽、自由、信用、隱私
    、貞操，或不法侵害其他人格法益而情節重大者，被害人雖
    非財產上之損害，亦得請求賠償相當之金額」，第195條第1
    項前段定有明文。次按精神慰撫金之多寡，應斟酌雙方之身
    分、地位、資力與加害程度，及其他各種情形核定相當之數
    額，該金額是否相當，自應依實際加害情形與被害人所受之
    痛苦及雙方之身分、地位、經濟狀況等關係決定之。
　②經查，上訴人因本件車禍受有系爭傷害，業經認定如前，而
    其中上訴人所受疑似常壓性水腦症之傷害，使上訴人有長期
    頭暈頭痛、步態不穩而需由他人攙扶、記憶力衰退、尿急等
    症狀，有北榮醫院前揭回函可參（見原審卷第78頁），且據
    上訴人陳明在卷（見本院卷第127頁），本院審酌上開症狀
    顯然會對一般人之日常生活造成極大影響，並產生諸多不便
    及困擾，再參酌兩造身分、地位、經濟狀況（見原審院個資
    卷財產所得資料）、被上訴人過失情節及上訴人所受傷害等
    一切情狀，認上訴人請求精神慰撫金應以10萬元為適當，逾
    此範圍之請求，尚屬無據。
　⑷綜上，上訴人因本件車禍所受損害之金額為12萬5,987元（計
    算式：16,587元+9,400元+100,000=125,987元）。
　2.上訴人之使用人就本件車禍與有過失，故減輕被上訴人之賠
    償金額為2萬5,197元。
　⑴按「損害之發生或擴大，被害人與有過失者，法院得減輕賠
    償金額」、「於被害人之代理人或使用人與有過失者，準用
    之」，民法第217條第1項、第3項定有明文。次按駕駛機車
    有過失致坐於後座之人被他人駕駛之車撞傷者，後座之人係
    因藉駕駛人載送而擴大其活動範圍，駕駛人為之駕駛機車，
    應認係後座之使用人，於被害人之使用人與有過失之情形，
    應依民法第217條第3項規定準用第1、2項過失相抵之法則，
    減輕該他人之賠償金額或免除之。
　⑵經查，本件車禍被上訴人應負擔過失責任20％，張朝倉應負擔
    過失責任80％，已如前述，而張朝倉於案發當時為搭載上訴
    人之人，而為上訴人之使用人，依上開說明，上訴人即應承
    擔張朝倉與有過失之責任，依此計算，被上訴人應賠償上訴
    人之金額應減輕為2萬5,197元（計算式：125,987×20％≒25,1
    97元，小數點以下四捨五入）。
  3.經扣除上訴人已領得之強制險給付，上訴人所得請求被上訴
    人給付之金額為7,882元。
    按強制汽車責任保險法第32條規定：「保險人依本法規定所
    為之保險給付，視為被保險人損害賠償金額之一部分；被保
    險人受賠償請求時，得扣除之」。經查，上訴人於本件車禍
    發生後，已受領強制汽車責任保險理賠1萬7,315元等情，有
    新安東京海上產物保險股份有限公司桃園分公司109年11月3
    日新安東京海上109桃字第159號函在卷可稽（見原審卷第71
    至73頁），且為兩造所不爭執（見本院卷第127頁），則該
    理賠金額即應自被上訴人應賠償之金額中扣除，經扣除後，
    上訴人本件得請求之損害賠償金額為7,882元（計算式：25,
    197元－17,315=-7,882元），逾此範圍之請求，即屬無據。
五、末按「給付無確定期限者，債務人於債權人得請求給付時，
    經其催告而未為給付，自受催告時起，負遲延責任。其經債
    權人起訴而送達訴狀，或依督促程序送達支付命令，或為其
    他相類之行為者，與催告有同一之效力」；「遲延之債務，
    以支付金錢為標的者，債權人得請求依法定利率計算之遲延
    利息」；「應付利息之債務，其利率未經約定，亦無法律可
    據者，週年利率為百分之五」，民法第229條第2項、第223
    條第1項前段、第203條分別定有明文。上訴人依侵權行為之
    法律關係請求被上訴人賠償前揭金額，未定給付期限、以支
    付金錢為標的，又未約定利息，則被上訴人自受催告時起，
    負遲延責任；而本件民事起訴狀繕本係於108年9月9日送達
    被上訴人，有送達證書附卷可參（見108年度審交附民字第3
    62號卷第7頁），則上訴人向被上訴人請求自起訴狀繕本送
    達翌日即108年9月10日起至清償日止，按週年利率5％計算之
    利息，為有理由，應予准許。
六、綜上所述，上訴人依侵權行為之法律關係，請求被上訴人給
    付7,882元，及自108年9月10日起至清償日止，按週年利率5
    ％計算利息，為有理由，應予准許，逾此範圍之請求，則無
    理由，應予駁回。原審就上開應予准許部分，為上訴人敗訴
    之判決，尚有未洽，上訴意旨指摘原判決此部分不當，求予
    廢棄改判，為有理由，應予准許；然原審就上開不應准許部
    分，為上訴人敗訴之判決，核無不合，上訴意旨指摘原判決
    此部分不當，求予廢棄改判，為無理由，應予駁回。
七、本件事證已臻明確，兩造其餘之攻擊防禦方法及所提證據，
    於判決結果不生影響，爰不逐一論駁，併此敘明。
八、據上論結，本件上訴為一部有理由，一部無理由，爰依民事
    訴訟法第436條之1第3項、第450條、第449 條第1 項、第79
    條、第87條第2項前段，判決如主文。
中　　華　　民　　國　　111 　年　　1 　　月　　7 　　日
                  民事第三庭  審判長法  官  周玉羣
　　　　　　　　　                  法  官  張益銘 
　　　　　　　　　                  法　官　許容慈
正本係照原本作成。
本判決不得上訴。　　　　　　　　　　　　　　
中　　華　　民　　國　　111 　年　　1 　　月　　10　　日
                                    書記官  邱佑儒